臺灣宜蘭地方法院民事判決　　　　　　　　99年度訴字第48號
原　　　告　林祺展
訴訟代理人　陳培仁律師
複　代理人　陳炎琪律師
訴訟代理人　黃英豪律師
被　　　告　林陳雪霞
　　　　　　林青蓉
　　　　　　林楷迪原名林敏欽.
兼　上三人
訴訟代理人　林紅琪
被　　　告　林玟秀
上列當事人間請求返還不當得利事件，本院於中華民國100年2月
10日言詞辯論終結，判決如下：
    主  文
被告應給付原告新臺幣壹拾參萬貳仟參佰伍拾參元及自民國九十
九年二月十一日起至清償日止，按週年利率百分之五計算之利息
。
原告其餘之訴駁回。
訴訟費用新臺幣貳萬參仟壹佰柒拾陸元由原告負擔十分之九即新
臺幣貳萬零捌佰伍拾捌元，餘由被告負擔。
本判決第一項，於原告以新臺幣肆萬伍仟元供擔保後，得為假執
行。但被告以新臺幣壹拾參萬貳仟參佰伍拾參元為原告供擔保後
，得免為假執行。
原告其餘假執行之聲請駁回。
    事實及理由
壹、程序事項：
一、按訴狀送達後，原告不得將原訴變更或追加他訴，但請求之
    基礎事實同一者，不在此限。查原告原起訴聲明： 1、被告
    應連帶給付原告新臺幣（下同）2,231,301 元及自起訴狀繕
    本送達翌日起至清償日止，按年息5％計算之利息。2、願供
    擔保請准宣告假執行。嗣於民國100年2月10日言詞辯論時變
    更其聲明為：1、被告應連帶給付原告200萬元及自起訴狀繕
    本送達翌日起至清償日止，按年息5％計算之利息。2、被告
    應給付原告23 1,301元及自起訴狀繕本送達翌日起至清償日
    止，按年息5％計算之利息。3、願供擔保請准宣告假執行。
    核其聲明之變更與上述法律規定相符，應予准允。
二、被告林玟秀未於最終言詞辯論期日到場，核無民事訴訟法第
    386 條所列各款情形，爰依原告之聲請，由其一造辯論而為
    判決。
貳、實體事項：
一、原告主張：
（一）坐落於台北市○○區○○段四小段72、73、79地號土地（
      面積分別為674、89、203平方公尺，權利範圍均為225/10
      000）及台北市○○區○○段四小段2247 建號房屋（門牌
      號碼為台北市○○路○段122巷12號4樓，權利範圍為全部
      ，以下與上開土地簡稱：系爭房地）本屬兩造公同共有，
      因被告於97年4月間決定將系爭房地以1,200萬元之價款出
      賣予第三人，原告遂依土地法第34條之1 規定行使優先承
      購權，經鈞院以97年度訴字第137 號判決判命原告於向被
      告給付1,200 萬元後，被告應將系爭房地之所有權移轉登
      記予原告，現已確定在案。鈞院97年度訴字第137 號判決
      係以被告將系爭房地出賣予第三人之價款即1,200 萬元，
      作為原告取得系爭房地所有權之對待給付。然依該判決認
      定之事實可知，系爭房地既由原告及被告公同共有，且持
      分均相同，則有權受領前揭1,200 萬元者乃系爭房地之全
      體所有權人，依此，被告應僅有受領1,000 萬元之權利（
      計算式：12,00萬÷6×5），餘200萬元即應由原告取得。
      嗣原告依鈞院97年度訴字第137號民事判決主文，將1,200
      萬元以被告作為受領對象，予以提存，顯然已按債之本旨
      清償完畢。然被告就其中200 萬元部分之受領，乃無法律
      上之原因，原告自得依不當得利法律關係請求被告返還之
      。
（二）土地法第34條之1第1項規定：「共有土地或建築改良物，
      其處分、變更及設定地上權、永佃權、地役權或典權，應
      以共有人過半數及其應有部分合計過半數之同意行之。但
      其應有部分合計逾三分之二者，其人數不予計算。」依此
      ，被告雖未獲系爭房地全體共有人之同意，仍得以部分共
      有人之身分，將系爭房地以1,200 萬元出售予第三人鄭宏
      洲，並因原告行使優先承購權，而使被告成為系爭房地全
      部價金1,200萬元之清償提存對象。又依土地法第34條之1
      第3項規定：「第1項共有人，對於他共有人應得之對價或
      補償，負連帶清償責任。」被告既係依土地法第34 條之1
      第1 項規定，以系爭房地部分共有人之身分出售系爭房地
      之全部，則就未參與行使土地法第34條之1第1項規定之「
      他共有人」，於本案即為原告，自應依土地法第34 條之1
      第3項規定，就原告所應分得之價金200萬元負連帶清償之
      責任，是原告亦得援引土地法第34條之1第3項規定請求被
      告給付系爭房地之價金200萬元。
（三）系爭房地於原告自行辦理過戶登記時，生有下列費用支出
      ：1、土地增值稅：計130,128元（計算式：90,793+11,98
       9+27,346）。2、房屋稅：計2,225 元（計算式：2,670×
      5/6）。3、撰擬存證信函及辦理法院提存費用：計55,000
      元。4、辦理過戶登記費用：計40,000元。5、復水、復電
      費用：計3,948元（計算式：4,737×5/6）。6、總計：23
      1,301 元。此等費用本應由兩造共同負擔，然因原告已先
      行墊付，是原告亦得依不當得利法律關係，請求被告返還
      。又就撰擬存證信函及辦理法院提存費用、辦理過戶登記
      費用、復水、復電費用部分，無論是否委由他人辦理，抑
      或由原告自行辦理，均需付出勞力、時間，故原告之主張
      應屬合理，且收費標準係按照兩造間另案辦理土地過戶登
      記時，被告向原告收費之標準，應屬有據。
（四）被告雖辯稱：原告之提存並非依鈞院97年度訴字第137 號
      判決為之，且自設領取提存金之條件云云。然公同共有人
      受領公同共有債權之清償，應共同為之，除得全體共有人
      之同意外，無由其中一人或數人單獨受領之權，最高法院
      74年度台上字第748 號判例可參。原告既為系爭房地之公
      同共有人之一，於提存價金1,200 萬元後，該價金之受領
      本應由兩造共同為之，或經兩造同意，始得由其中1 人或
      數人代為受領。準此，原告於提存書中雖附加被告應出具
      同意受取人領取提存物之同意書等要件，然此並未增加法
      律所無之限制，是原告之提存仍合於債之本旨，已生清償
      效力。況且，原告已於99年4 月向臺灣台北地方法院提存
      所具狀申請刪除領取提存金之條件，是被告上開指摘之情
      節已不存在。
（五）被告就鈞院97年度訴字第137號判決提起上訴，又於98年4
      月主動撤回上訴，顯見被告已承認兩造間確有買賣關係存
      在，不容被告以解約為由再行爭執。再者，原告於鈞院97
      年度訴字第137 號民事事件審理中即表示願當庭給付被告
      全數價金，然被告拒絕之，並提起上訴，被告於期間雖曾
      發函催告原告給付價金，然因雙方就履約之細節，例如抵
      押權如何塗銷、如何扣除被告應負擔之稅費及原告應分得
      之價金等，尚未談妥，是被告之催告對原告應不生效力，
      且原告亦多次去函被告表示不同意解約，並建議於高院審
      理時商議，詎被告毫無誠意，不僅發函表示解約，並在高
      院調解程序中故不到庭，拒絕協商，顯見被告發函催告原
      告為交易等情，只是為滿足其解約之目的，而無履約真意
      ，被告稱已依債之本旨提出給付云云，顯非事實，此情業
      經臺灣台北地方法院99年度訴字第2522號判決認定在案。
      另原告價金之給付與被告就系爭房地所有權之移轉有對價
      關係，原告於鈞院97年度訴字第137號起訴時，訴之聲明
      中已有為同時履行抗辯之意思，故原告雖未依被告無理之
      要求為價金給付，亦無構成給付遲延可言等語。並聲明：
      1、被告應連帶給付原告200萬元及自起訴狀繕本送達翌日
      起至清償日止，按年息5％計算之利息。2、被告應給付原
      告231,301 元及自起訴狀繕本送達翌日起至清償日止，按
      年息5％計算之利息。3、願供擔保請准宣告假執行。
二、被告則以：
（一）被告並未受領原告提存之1,200 萬元，是被告並無得利，
      原告依不當得利法律關係訴請被告給付自屬無據。
（二）鈞院97年度訴字第137 號民事事件判決後，被告不服提起
      上訴，上訴中，被告同意依鈞院97年度訴字第137 號判決
      履行，分別於97年12月9日、12月25日催告原告為1,200萬
      元之對待給付，均遭原告拒絕，被告乃於98年1月9日依民
      法第254 條為解約之意思表示，是兩造間之買賣契約已不
      存在，被告無受領原告提存之1,200 萬元價金之權利。又
      被告既已合法解約自無繼續上訴之必要，且撤回上訴尚可
      退2/3之上訴費，是被告於98年4月17日撤回上訴，鈞院97
      年度訴字第137 號判決即告確定。又原告明知兩造間之買
      賣契約已經解除，仍自行辦理系爭房地之過戶，所生之相
      關稅捐、規費等係屬原告自己之不當行為所致，無權訴請
      被告給付。
（三）縱兩造間之買賣契約尚未解除，原告提存之1,200 萬元亦
      非按鈞院97年度訴字第137 號判決辦理，不生清償效力。
      蓋依原告提出之提存書，證明文件欄內並未見鈞院97年度
      訴字第137號判決，足見該提存並非依鈞院97 年度訴字第
      137號判決所為。又原告自行設定領取提存金之要件為「1
      、出具上開不動產公同共有權利移轉登記予提存人單獨所
      有之土地建物登記謄本（土地3筆、建物1筆）。2、 出具
      給付提存人200 萬元之收據及其同意受取人領取提存物之
      同意書始得領取。」此亦非鈞院97 年度訴字第137號判決
      之內容。以上可見，原告之提存有違鈞院97年度訴字第13
      7號判決，顯非基於債之本旨而為提存，依民法第309條第
      1 項規定，不生清償效力。原告雖再辯稱：提存所附之條
      件合於法律規定云云，然依鈞院97 年度訴字第137號判決
      ，其主文係原告應給付被告1,200 萬元，並未附有任何條
      件，是被告根本無須原告之協同，即可逕自領取該 1,200
      萬元，原告主張應無可採。原告於99 年4月具狀刪除領取
      提存金之條件，益可徵原告先前之提存與鈞院97年度訴字
      第137號判決意旨不符。
（四）原告主張其提存之1,200萬元中有200萬元為其所有，然倘
      該200萬元確為原告所有，原告大可提存1,000萬元即可，
      又何須提存1,200萬元。又原告既主張該200萬元為其所有
      ，則其非債提存（即非債清償），依民法第180條第1項第
      3 款規定，亦不得再請求被告返還。
（五）原告於鈞院97年度訴字第137 號土地所有權移轉登記事件
      中，其訴之聲明即顯示原告願給付被告1,200 萬元，鈞院
      依其聲明為判決後，原告曾上訴主張應扣除其200 萬元及
      相關稅費等，後又撤回上訴，顯見原告已捨棄其200 萬元
      ，私權一經捨棄即歸消滅，原告不得再請求被告給付。
（六）原告主張之撰擬存證信函及辦理法院提存費用55,000元、
      過戶登記費用40,000元部分，除1,000 元之提存規費外，
      餘均屬原告可自行處理之事務，無須假手他人，此等原告
      不自行處理所增加之費用不應由被告負擔，且原告此部分
      主張尚包括先前假提存、真過戶，並遭訴願撤銷之相關費
      用，這些費用也不應由被告負擔。又復水、復電費用3,94
      8 元部分，此係原告於系爭房地所有權移轉後，為自己利
      益所支出，被告並無得利等語，資為抗辯。並聲明：1 、
      原告之訴駁回。2、 如受不利判決，願供擔保請准宣告免
      為假執行。
三、兩造不爭執之事實：
（一）系爭房地原為兩造因繼承取得而公同共有之不動產。被告
      於97年4月16日將系爭房地以1,200萬元出售予訴外人鄭宏
      洲，並簽訂不動產買賣契約書。嗣原告依土地法第34條之
      1 行使優先承買權，並提起土地所有權移轉登記之訴，經
      本院於97年7月30日以97年度訴字第137號判決：「原告於
      向被告林陳雪霞、林紅琪、林青蓉、林玟秀、林敏欽（即
      林楷迪）共給付1,200 萬元，被告林陳雪霞、林紅琪、林
      青蓉、林玟秀、林敏欽（即林楷迪）應將如附表所示不動
      產（即系爭房地）所有權之公同共有權利移轉登記與原告
      。訴訟費用57,430元由被告負擔。原告假執行之聲請駁回
      。」
（二）被告不服本院97年度訴字第137號民事判決，於97年8月25
      日提起上訴，由臺灣高等法院以97年度上字第803 號受理
      之。原告於97年10月9 日亦具狀表示更正訴之聲明為：「
      「原告於向被告等人共給付1,200 萬元，並先從中扣除原
      告應分得之200 萬元及土地增值稅、房屋稅及其他相關費
      用後，被告等人應將如附表所示不動產（即系爭房地）所
      有權之公同共有權利移轉登記與原告。」並於97年11月28
      日提起附帶上訴，其附帶上訴之聲明為：「一、原判決關
      於命附帶上訴人（即原告）於向被上訴人（即被告）共給
      付1,200萬元之裁判廢棄。二、 上開廢棄部分應改判為附
      帶上訴人以1,200 萬元扣除如附表所示不動產（即系爭房
      地）於92年以大安地政事務所大安字第317900號收件設定
      之抵押權所擔保之債務及增值稅、點交前應繳納之地價稅
      、房屋稅、水電費、瓦斯費、管理費、公共基金後餘額之
      5/6給付附帶被上訴人（即被告）。」再於97年12月15 日
      具狀變更其附帶上訴聲明為：原判決關於命原告於向被
      告共給付1,200萬元之裁判廢棄 。上開廢棄部分，原告
      於向被告共給付1,200 萬元，並從中扣除地價稅13,682元
      、房屋稅4,346元、土地增值稅579,150元、委任代書報酬
      15,000元、借款債務（容後補陳 ）及原告應分得之200萬
      元，被告應將系爭房地所有權之公同共有權利移轉登記予
      原告。後又於98年4月14 日撤回其附帶上訴，被告亦於98
      年4月17日具狀撤回上訴，本院97年度訴字第137號民事判
      決即告確定。
（三）被告分別於97年12月9日、97年12月25 日以臺中法院郵局
      第3862號、第4034號存證信函，催告原告應於收函後7 日
      內依本院97年度訴字第137號民事判決主文，支付被告1,2
      00萬元。原告分別於97年12月10日及97年12月30日收受上
      開存證信函，並於97年12月18日以羅東郵局第786 號存證
      信函，向被告表示系爭房地之交易應在臺灣高等法院法庭
      上進行。原告再分別於97年12月22日、97年12月31日以羅
      東郵局第803號、第834號存證信函，向被告表示不同意解
      除買賣契約及應於臺灣高等法院所定之調解期日完成履約
      。被告則於98年1月9日以臺中法院郵局第88號存證信函，
      向原告為解除買賣契約之意思表示。原告又於98 年1月21
      日以羅東郵局第45號存證信函，函覆原告否認有給付遲延
      之情事，不同意解除契約。
（四）原告於98年12月22日向臺灣臺北地方法院提存所辦理提存
      ，經以98年度存字第4193號准予提存在案，提存金額為1,
      200萬元，並設有：「1、出具上開不動產公同共有權利移
      轉登記予提存人單獨所有之土地建物登記謄本（土地3 筆
      、建物1筆）。2、出具給付提存人200 萬元之收據及其同
      意受取人領取提存物之同意書始得領取。」之受領要件。
      原告於98年12月22日檢附上開提存書及本院97年度訴字第
      137 號民事判決向臺北市大安地政事務所申辦系爭房地所
      有權之移轉登記，系爭房地所有權之公同共有權利於98年
      12月28日移轉登記為原告單獨所有。
（五）被告不服臺北市大安地政事務所於98年12月28日之移轉登
      記，向臺北市政府提起訴願，經臺北市政府於99年4月 19
      日以府訴字第09970041800 號訴願決定書撤銷前開移轉登
      記之處分。系爭房地再於98年4月28 日登記回復為兩造公
      同共有。
（六）原告於99年4月26 日具狀聲請更正臺灣臺北地方法院98年
      度存字第4193 號提存書內容，刪除原所記載：「1、出具
      上開不動產公同共有權利移轉登記予提存人單獨所有之土
      地建物登記謄本（土地3筆、建物1 筆）。2、出具給付提
      存人200 萬元之收據及其同意受取人領取提存物之同意書
      始得領取」之條件，並經臺灣臺北地方法院提存所准許更
      正並確定在案。系爭房地所有權之公同共有權利於99 年7
      月2日移轉登記為原告單獨所有。
（七）上開事實有土地登記謄本（本院卷第102-111 頁）、不動
      產買賣契約書（本院卷第60-63 頁）、提存書（本院卷第
      17頁）、存證信函、收件回執（本院卷第64-65頁、第73-
      87）、臺北市政府99年4月19日府訴字第09970041800號訴
      願決定書（本院卷第96-101頁）、臺灣臺北地方法院提存
      所99年4月27日、99年6月9日（98）存智字第4193 號函（
      本院卷第112、148頁）、臺灣臺北地方法院99年度聲字第
      9號民事裁定、確定證明書（本院卷第149-152頁），以及
      本院97年度訴字第137號、臺灣高等法院97年度上字第803
      號、臺灣臺北地方法院99年度訴字第2522號民事卷宗可資
      核對，且為兩造所不爭執，堪信屬實。
四、得心證之理由：本件爭點在於：（一）被告以原告給付遲延
    ，兩造間之買賣契約業經合法解除為抗辯，主張原告訴請被
    告之給付於法無據，被告此一抗辯是否可採？（二）原告依
    不當得利及土地法第34條之1第3項規定，訴請被告連帶給付
    200 萬元之買賣價金，是否有據？（三）原告依不當得利法
    律關係，訴請被告共同給付土地增值稅130,128 元、房屋稅
    2,225元、撰擬存證信函及辦理法院提存費55,000 元、辦理
    過戶登記費40,000元、復水及復電費用3,948 元，是否有據
    ？茲說明本院見解如下：
（一）兩造間就系爭土地之買賣契約仍屬有效，尚未經被告合法
      解除：
   1、按行使權利，履行義務，應依誠實及信用方法，民法第14
      8條第2項定有明文。又權利固得自由行使，義務本應隨時
      履行，惟權利人於相當期間內不行使其權利，並因其行為
      造成特殊之情況，足引起義務人之正當信任，認為權利人
      已不欲行使其權利，或不欲義務人履行其義務，於此情形
      ，經盱衡該權利之性質、法律行為之種類、當事人之關係
      、經濟社會狀況、當時之時空背景及其他主、客觀等因素
      ，綜合考量，依一般社會之通念，可認其權利之再為行使
      有違誠信原則者，自得因義務人就該有利於己之事實為舉
      證，使權利人之權利受到一定之限制而不得行使，最高法
      院97年度台上字第950號裁判要旨可資參照。
   2、查本院於97年7月30日以97年度訴字第137號判決：「原告
      於向被告林陳雪霞、林紅琪、林青蓉、林玟秀、林敏欽（
      即林楷迪）共給付1,200 萬元，被告林陳雪霞、林紅琪、
      林青蓉、林玟秀、林敏欽應將如附表所示不動產所有權之
      公同共有權利移轉登記與原告。」被告對該判決不服，於
      97年8月25 日提起上訴，其上訴理由主張：被告林陳雪霞
      未經被告林紅琪、林青蓉及林楷迪之授權，逕自與訴外人
      鄭宏洲簽訂系爭房地之買賣契約，該買賣契約應屬效力未
      定，原告無從行使優先承買權，且被告林陳雪霞與訴外人
      鄭宏洲簽訂之買賣契約第12條，約定以原告行使優先承買
      權為解除條件，現已條件成就，則該買賣契約已因原告為
      優先承買之主張而同時解除不存在等語（臺灣高等法院97
      年度上字第803號卷第7-11頁）。原告亦於97年10月9日具
      狀更正其訴之聲明為：原告於向被告等人共給付1,200 萬
      元，並先從中扣除原告應分得之200 萬元及土地增值稅、
      房屋稅及其他相關費用後，被告等人應將系爭房地所有權
      之公同共有權利移轉登記與原告（臺灣高等法院97年度上
      字第803號卷第19-21頁）。原告並於97年11月28日提起附
      帶上訴，其附帶上訴之聲明為：原判決關於命原告於向
      被告共給付1,200萬元之裁判廢棄。 上開廢棄部分應改
      判為原告以1,200萬元扣除系爭房地於92 年以大安地政事
      務所大安字第317900號收件設定之抵押權所擔保之債務及
      增值稅、點交前應繳納之地價稅、房屋稅、水電費、瓦斯
      費、管理費、公共基金後餘額之5/6 給付被告（臺灣高等
      法院97年度上字第803號卷第52頁 ），足見兩造對於本院
      97 年度訴字第137號之判決結果均表示不服，而無意依照
      原判決內容履行。
   3、惟被告於提起上訴後，分別於97年12月9日、12月25 日以
      存證信函發函原告，要求原告於收函後7日內依本院97 年
      度訴字第137號判決內容給付1,200萬元，違者即解除買賣
      契約等語，該存證信函之內容，顯係以兩造間就系爭房地
      之買賣契約成立且仍有效存續為前提，依此，被告一方面
      於上訴程序中否認原告有優先承買權，另方面又催告原告
      應依本院97年度訴字第137 號判決內容給付買賣價金。衡
      酌被告為催告之時點係於上訴審理期間，兩造就買賣價金
      是否確如原審即本院97年度訴字第137 號判決主文所示之
      1,200 萬元，或尚應扣除原告於上訴審中主張之相關費用
      ，仍為兩造之爭議所在。換言之，於上訴審理期間，兩造
      間就系爭土地之買賣條件尚未終局確定，被告逕以尚未確
      定之本院97年度訴字第137號判決內容，催告原告給付1,2
      00萬元，其行使權利之方法，顯然有違誠實信用原則，且
      其互為矛盾之權利主張，真意為何，亦難探求，應有無欲
      為其意思表示所拘束之意，是被告於97年12月9日、12 月
      25 日之催告應非適法，不生催告之效力。
   4、按給付無確定期限者，債務人於債權人得請求給付時，經
      其催告而未為給付，自受催告時起，負遲延責任；前項催
      告定有期限者，債務人自期限屆滿時起負遲延責任；而契
      約當事人之一方遲延給付者，他方當事人得定相當期限，
      催告其履行，如於期限內不履行時，得解除其契約，民法
      第229條第2項、第3項及第254條分別定有明文。查本件兩
      造間之買賣契約並未定有履行期限，又被告於97年12 月9
      日、12月25日之催告既非適法，不生催告之效力，則原告
      就買賣價金之給付義務即無給付遲延之情，依民法第 254
      條規定，被告即無解除契約之權利，是被告雖於98年1月9
      日以存證信函為解除買賣契約之意思表示，亦不生解除契
      約之效力。
（二）原告無訴請被告連帶給付200萬元買賣價金之權利：
   1、按「債權人本於確定判決，於債務人為強制執行受金錢之
      支付者，該確定判決如未經其後之確定判決予以廢棄，縱
      令判決之內容不當，亦非無法律上之原因而受利益。」最
      高法院22年上字第3771號著有判例可資參照。次按，「共
      有土地或建築改良物，其處分、變更及設定地上權、永佃
      權、地役權或典權，應以共有人過半數及其應有部分合計
      過半數之同意行之。但其應有部分合計逾三分之二者，其
      人數不予計算」、「第一項共有人，對於他共有人應得之
      對價或補償，負連帶清償責任。於為權利變更登記時，並
      應提出他共有人已為受領或為其提存之證明。其因而取得
      不動產物權者，應代他共有人申請登記」、「共有人出賣
      其應有部分時，他共有人得以同一價格共同或單獨優先承
      購。」土地法第34條之1第1項、第3項及第4項分別定有明
      文。再按，「土地共有人依土地法第34條之1第1項規定，
      出賣共有土地之全部，其為處分之共有人，僅係對自己之
      應有部分處分自己之權利，其得一併處分他共有人之應有
      部分，乃源於法律之授權，並非以此剝奪他共有人依同條
      第4 項所定之優先承購權，是共有人依首揭規定出賣共有
      土地之全部時，他共有人對於出賣共有土地全部之共有人
      之應有部分，依同條第4 項規定應有優先承購之權利。」
      最高法院96年台抗字第735號、第408號裁判可資參照。
   2、查被告於97年4月16日將系爭房地以1,200萬元出售予訴外
      人鄭宏洲，依上揭法律規定，被告係出售自己就系爭房地
      公同共有之潛在應有部分，並因土地法第34條之1 之授權
      ，得一併出售原告就系爭房地公同共有之潛在應有部分。
      嗣原告依土地法第34條之1第4項行使優先承買權，其買受
      者係出賣共有土地全部之被告就系爭房地公同共有之潛在
      應有部分，而不包括自己就系爭房地公同共有之潛在應有
      部分。
   3、次查，原告於本院97年度訴字第137 號土地所有權移轉登
      記事件中，其訴之聲明即為：「原告於向被告共給付1,20
      0 萬元後，被告應將系爭房地所有權之公同共有權利移轉
      登記予原告。」本院97年度訴字第137 號為原告全部勝訴
      之判決後，被告於97年8月25日提起上訴，原告亦於97 年
      11月28日提起附帶上訴，其附帶上訴之聲明為：「原判
      決關於命原告於向被告共給付1,200 萬元之裁判廢棄。
      上開廢棄部分應改判為原告以1,200 萬元扣除系爭房地於
      92 年以大安地政事務所大安字第317900 號收件設定之抵
      押權所擔保之債務及增值稅、點交前應繳納之地價稅、房
      屋稅、水電費、瓦斯費、管理費、公共基金後餘額之 5/6
      給付被告。」（臺灣高等法院97年度上字第803號卷第52-
      531頁）再於97年12月15 日具狀變更其附帶上訴聲明為：
      「原判決關於命原告於向被告共給付1,200 萬元之裁判
      廢棄。上開廢棄部分，原告於向被告共給付1,200 萬元
      ，並從中扣除地價稅13,682元、房屋稅4,346 元、土地增
      值稅579,150元、委任代書報酬15,000 元、借款債務（容
      後補陳）及原告應分得之200 萬元，被告應將系爭房地所
      有權之公同共有權利移轉登記予原告。」（臺灣高等法院
      97年度上字第803號卷第60-61頁）足見原告已意識到其行
      使優先承買權之範圍係被告就系爭房地公同共有之潛在應
      有部分，而不包括自己就系爭房地公同共有之潛在應有部
      分。惟原告於98年4月14日撤回其附帶上訴，被告亦於 98
      年4月17日具狀撤回上訴，本院97年度訴字第137號民事判
      決即告確定。揆諸上揭最高法院22年上字第3771號判例意
      旨，於本院97年度訴字第137 號民事判決經廢棄前，原告
      依該判決主文給付被告之1,200 萬元，就被告而言，其受
      領給付並非無法律上之原因，原告本於不當得利法律關係
      訴請被告給付200萬元為無理由。
   4、原告雖再以土地法第34條之1第3項規定為請求權基礎，主
      張被告應連帶給付200萬元云云，然土地法第34條之1 第3
      項規定係為衡平土地法第34條之1第1項規定，使未同意處
      分共有不動產之共有人能獲得其應有部分比例之換價，蓋
      其應有部分業遭他共有人處分，自應以對價或補償填補其
      就共有不動產之應有部分權利。然於行使優先承買權之情
      形，承買人買受者係同意出賣共有不動產之共有人之應有
      部分，而不包括承買人自己就共有不動產之應有部分，其
      應有部分既未遭處分，自無補償或領取對價之必要，是於
      土地法第34條之1第4項行使優先承買權之情形，應無土地
      法第34條之1第3項規定之適用，原告此部分主張容有誤解
      。
（三）原告應得依不當得利法律關係訴請被告共同給付土地增值
      稅130,128 元及房屋稅2,225元，其餘項目則無憑據：
   1、按土地為有償移轉時，土地增值稅之納稅義務人為原所有
      權人，土地稅法第5條第1項第1 款定有明文。又公同共有
      土地移轉，因承買之部分共有人所有之潛在應有部分於本
      次買賣時，增值利益尚未真正實現，應不課徵土地增值稅
      ，財政部97年4月21日台財稅字第09600361070號函可資參
      考。次按，房屋稅向房屋所有人徵收之，共有房屋向共有
      人徵收之，房屋稅條例第4 條定有明文。再按，無法律上
      原因而受有利益，至他人受有損害者，應返還其利益，民
      法第179 條前段定有明文。末當事人主張有利於己之事實
      ，應就其事實負舉證之責，民事訴訟法第277 條前段定有
      明文。
   2、查被告就系爭房地所有權公同共有之潛在應有部分1125/6
      0000，因原告行使優先承買權而於99年7月2日移轉登記為
      原告所有，該部分之土地增值稅為130,128 元，納稅義務
      人為被告，至原告所有之潛在應有部分225/60000 於本次
      移轉時，其增值利益尚未真正實現，應不課徵土地增值稅
      ，而由臺北市稅捐稽徵處大安分處核發不課徵證明書，又
      系爭房地中之台北市○○路○段122巷12號4樓建物有99年
      度之房屋稅2,670 元未予繳納，該房屋稅之納稅義務人為
      兩造，以上有臺北市稅捐稽徵處土地增值稅繳款書3 張（
      本院卷第20-22頁）、99年房屋稅繳款書（本院卷第23 頁
      ）及臺北市稅捐稽徵處大安分處99年8月2日北市稽大安甲
      字第09931270900號函（本院卷第187-188頁）在卷可稽。
      依上述法律規定及臺北市稅捐稽徵處之課稅處分，被告負
      有繳納土地增值稅130,128元及房屋稅2,225元（2,670×5
      /6）之公法上金錢給付義務，且被告與訴外人鄭宏洲簽訂
      之不動產買賣契約書第7 條亦約定，土地增值稅及建物點
      交前之房屋稅均由賣方即被告負擔（本院卷第123 頁），
      是被告確有給付此部分債務之義務無訛。現由原告代為繳
      納，難謂被告無受有金錢債務消滅之利益，並致原告受有
      損害，原告依不當得利法律關係，訴請被告返還此部分利
      益，應屬有據。
   3、原告雖主張：為辦裡系爭房地之過戶，另支出撰擬存證信
      函及提存費共55,000元、辦理過戶登記費40,000元、復水
      及復電費用3,948 元云云，然就撰擬存證信函、辦理過戶
      登記及復水、復電費用部分，原告未能提出任何單據證明
      確有該等費用支出，其主張自無可採。原告雖辯稱：收費
      標準係按照兩造間另案辦理土地過戶登記時，被告向原告
      收費之標準云云，並提出陳國祥地政事務所之收費明細表
      2份為證（本院卷第169-170頁），然原告提出之陳國祥地
      政事務所收費明細表係兩造間就宜蘭縣羅東鎮○○段 787
      、788、789地號土地及同段425 號建物辦理移轉登記時之
      費用支出，與本件系爭房地所有權之移轉登記迥不相關，
      具體之交易情形實難相提並論，原告據此主張尚難令本院
      採信。
   4、按清償提存費，其提存金額逾10萬元者，徵收1,000 元，
      提存法第28條第1 項前段定有明文。次按，清償債務之費
      用，除法律另有規定，或契約另有訂定外，由債務人負擔
      ，但因債權人變更住所或其他行為，致增加清償費用者，
      其增加之費用，由債權人負擔，民法第317 條定有明文。
      查原告於98年12月22日向臺灣臺北地方法院提存所辦理提
      存，經以98年度存字第4193號准予提存在案，提存金額為
      1,200 萬元，已如前述，是原告雖未提出單據，然其有支
      出提存費1,000 元之事實應堪認定。惟被告與訴外人鄭宏
      洲簽訂之不動產買賣契約書並未就提存費應由何人負擔詳
      為約定（本院卷第123 頁以下），原告亦未提出該筆提存
      費用應由被告負擔之法律依據。本院審酌該筆費用係原告
      履行其給付買賣價金義務之支出，依民法第317 條規定，
      本應由原告自行負擔，是原告繳納該筆費用，就被告而言
      並無得利，與不當得利之法定要件不符，是原告此部分請
      求亦屬無據。
五、綜上，原告依不當得利法律關係及土地法第34條之1第3項規
    定，訴請被告給付2,231,301元，其所請於132,353元之範圍
    內為有理由，應予准允，逾此部分則屬無據，應予駁回。另
    依兩造之聲請，諭知兩造各預供一定之擔保後，得為假執行
    及免為假執行。至原告敗訴部分，其假執行之聲請已失所附
    麗，應併予駁回。末原告起訴狀繕本送達被告之最末日為99
    年2月10日，有送達回證在卷可稽（本院卷第35 頁），是遲
    延利息應自99年2月11日起算，併予敘明。
六、本件事證已臻明確，兩造其餘主張、陳述及攻擊、防禦方法
    ，對判決之結果不生影響，爰不一一論述，併此敘明。
七、訴訟費用負擔之依據：民事訴訟法第85條第1項、第79條。
中    華    民    國    100    年    3    月    10    日
                  臺灣宜蘭地方法院民事庭
                          法  官  楊坤樵
以上正本係照原本作成。
如不服本判決，應於收受送達後廿日內向本院提出上訴狀（應附
繕本）。
中    華    民    國   100    年    3     月    11    日
                          書記官  吳文雄